【裁判字號】    92,上訴,1452
【裁判日期】    920606
【裁判案由】    偽造文書等
【裁判全文】
臺灣高等法院刑事判決                          九十二年度上訴字第一四五二號
    上  訴  人  臺灣板橋地方法院檢察署檢察官
    被      告  甲○○
右上訴人因被告偽造文書等案件，不服臺灣板橋地方法院，九十年度訴字第一九八七
號，中華民國九十二年三月十九日第一審判決（起訴案號：臺灣板橋地方法院檢察署
九十年度偵字第八四五０、一一０一三、一一二二五號）提起上訴，本院判決如左：
    主  文
上訴駁回。
    事  實
一、甲○○原任職軍公教福利中心秀朗福利站，月薪約新台幣（下同）三萬五千元，
    惟因必須繳納房屋貸款，買賣股票虧損及負擔以前互助會會款，已深陷窘境，而
    無資力，為應付各項花費，竟思以召集互助會行詐，意圖為自己不法之所有，基
    於概括之犯意，明知無力完會，竟於附表一所示各時間，密集召集金額為每月每
    會一萬元之互助會九組，如附表二編號Ａ至編號Ｉ所示，每月定期在臺北縣永和
    市○○路二四八號二樓「秀朗福利站」內開標，以紙張書寫標息，採內標制，以
    出標息最高者得標，活會會員於會金一萬元扣除標息，為當次應繳會款，死會則
    應繳付金額一萬元。甲○○為方便向會員詐取會款，於起會之初，即各虛擬附表
    二編號Ａ至編號Ｉ所示不實姓名參加為會員，藉以標取會款。甲○○連續以此方
    式，先向附表二編號Ａ至編號Ｉ所示參加之會員庚○○（以王玉裡、王義裡之名
    義參加）、丙○○（以丙○○名義參加）、己○○（以己○○名義參加）、丁○○○（以陳碧娥名義參加）、乙○○（以乙○○名義參加）、張長林（以張長林
    名義參加）、張塵（以張塵及張晨名義參加）等及其他會員詐取每會新臺幣（下
    同）一萬元之會頭款【甲○○於該九組互助會詐取之會頭款金額詳如附表二編號
    Ａ至編號Ｉ所註記「拿會首錢」欄所載之金額，其中甲○○於附表二編號Ｉ所詐
    取之會頭款為二十二萬元，起訴書誤載為二萬二千元】，共計詐取會頭款一百六
    十三萬元，甲○○並於如附表二編號Ａ至編號Ｉ所載之冒標時間，在臺北縣永和
    市○○路二四八號二樓「秀朗福利站」內，以僅填寫標息而未書明被冒標會員名
    字之投標紙張，持以競標而得標之方式，連續冒用如附表二編號Ａ至編號Ｉ所載
    之被冒標會員名義及虛擬姓名會員名義得標，再向庚○○、丙○○、己○○、丁○○○、乙○○、張長林、張塵等各該次活會會員詐取會款【甲○○於該九組互
    助會因冒標詐取之金額詳如附表二編號Ａ至編號Ｉ所載。原判決附表二編號Ｉ附
    註第五關於九十年三月冒標所得金額為十四萬三千元，顯然誤植為八百十四萬三
    千元，應予更正】，甲○○以冒標方式詐得金額共計為一千三百七十八萬五千三
    百元。嗣於九十年四月三十日，甲○○在有偵查犯罪職權之公務員查知其為犯人
    前，主動向臺灣板橋地方法院檢察署遞自首狀陳述犯罪而接受裁判，復於九十年
    五月五日宣佈倒會。
二、案經甲○○於犯罪被發覺前自首暨被害人庚○○、丙○○、己○○、丁○○○、
    乙○○訴請臺灣板橋地方法院檢察署檢察官偵查起訴。
    理  由
一、訊據被告甲○○對於前開事實供承不諱，核與告訴人庚○○、乙○○、丙○○、
    丁○○○、己○○及告訴代理人戊○○分別於偵查及原審審理時所指訴之情節相
    符，並經證人楊團治、宋逢珍、林秋蘭、許秀珠、張鳳秋、吳秋煙、張蕙、王祖
    瓊、馬家珍、王春青、生怡斐、黃岷惠、林長櫻、徐雪華、廖敏俐、陳秋華、李
    台晨分別於偵查及原審審理時到庭證述甚詳，復有互助會單影本九張及附表二編
    號Ａ至編號Ｉ所示互助會詐取金額明細表附於偵查卷可憑（見九十年度偵字第一
    一二二五號偵查卷第四十一頁至第四十九頁）。被告於本審供承並無資力承擔這
    麼多組的互助會，為便於冒標會款，招會時便虛列不實的會員加入會單，多者幾
    達會員的半數，不如此就週轉不過來，這九組互助會在起會時只想到方便冒標會
    款，否則很早就會倒會，虛擬的會員標完後，才冒標真實會員的會，每次標會時
    ，因不知那些會員會到場，故寫標息參與冒標時，並未確定偷標何會員的會云云
    ，可見被告於九組互助會起會時，並無意也無自信有能力使互助會支持到滿會，
    所考慮者，只是如何冒標以向其他會員取得金錢。觀被告所供，及其於偵查中提
    出如附表二編號Ａ至編號九所列虛擬會員及冒標情況各節，可見被告起會之初即
    有詐欺犯意甚明。其收取會頭錢亦係詐欺犯意之遂行，被告辯稱會頭錢為其所應
    得，並非可採。本件事證明確，被告犯行堪以認定，應予依法論科。
二、核被告甲○○所為，係犯刑法第三百三十九條第一項之詐欺取財罪。又被告先後
    起九組互助會，每組互助會詐取會頭錢及多次冒標，向會員詐收會款，其多次詐
    欺犯行，時間緊接，犯罪構成要件相同，顯係基於概括犯意反覆為之，應依連續
    犯規定論以一罪，並加重其刑。被告各次收取會頭款行為及各次冒標行為，同時
    詐取各會員之會款，為想像競合犯，應依刑法第五十五條之規定，從一重之詐欺
    取財罪處斷。又被告於其犯罪未發覺前，向臺灣板橋地方法院檢察署自承犯罪之
    事實，並為願受裁判之表示，此有刑事自首狀一份附於偵查卷可稽，應依刑法第
    六十二條前段自首之規定減輕其刑，並先加後減之。原審審酌被告虛以會首招會
    之手法，連續多次召集互助會詐取會頭款，並多次冒標而詐取會員款項，詐取金
    額高達一千五百四十一萬五千三百元，犯後仍未與告訴人達成和解，惟並無前科
    ，犯後業已對其詐取之龐大金額及犯罪事實供承不諱之犯後態度，暨其素行、犯
    罪動機、目的、手段等一切情狀，適用刑法第五十六條、第三百三十九條第一項
    、第五十五條、第六十二條前段，罰金罰鍰提高標準條例第一條前段，科處有期
    徒刑壹年，並敘明用以冒標詐欺之標單，均於開標後丟棄，已據被告供明在卷，
    因而不為沒收之諭知，核其認事用法均無不合，量刑亦平允，原判決應予維持。
    公訴人因告訴人戊○○之聲請而提起上訴，其理由泛指判決與事實不符云云，而
    未敘明有何不符之處，觀該聲請上訴狀，亦僅陳述若干被害人繳交會款之情狀，
    及會員內部如何共同加會，及被告標單假造標金（標息）等情，於認定被告犯罪
    事實並無影響，上訴非有理由，應予駁回。
三、公訴意旨另以：被告甲○○基於行使偽造文書之概括犯意，連續於附表二編號Ａ
    至編號Ｉ所示之時間，以前開附表各編號所示標息，偽填競標利息及被冒標人姓
    名於標單上而偽造私文書，並於開標時持前開偽造標單參與競標而得標，持以行
    使，致生損害於附表二編號Ａ至編號Ｉ所示之被冒標人，因認被告涉有刑法第二
    百十六條、第二百二十條、第二百十條之行使偽造準私文書罪嫌云云。公訴人認
    被告涉有行使偽造準私文書罪嫌，無非以被告於偵查時自白標會有寫標單及被害
    人庚○○、楊團治、宋逢珍、丁○○○、丙○○、己○○、乙○○之指述為其依
    據。惟訊諸被告甲○○供承標會時有寫標單，但稱紙張上只寫標金（即標息）並
    無書寫姓名即投標者之姓名云云。而本案告訴人等告訴代理人戊○○，並證人林
    秋蘭等人，歷次供述均未供述被告有於標單上偽造被冒標者姓名之情形，觀被告
    連續多次冒標及詐取會錢金額甚鉅，均於自首後歷次陳明事實，如其於標單上有
    偽造他人名義之標單，當無不一併自首之理。且被告於各組互助會會單上均虛列
    多名虛擬之會員，以便標取會款，故其以虛擬會員標會時，可以任一未標之虛擬
    會員投標，是其於標單上並未載明何虛擬會員之姓名，而於開標後得標時，方具
    體表明係何會員（即虛擬會員）得標；被告於各組互助會虛擬之會員均得標後，
    才冒標其他真實會員的會，其於寫標息投標時，並不知那些會員會來參加開標，
    故亦於開標而得標時，才以一未到場之會員為得標人，以此而冒標，均據被告於
    本審供述在卷，是被告冒標時雖寫標息，但欲以何名義冒標並未確定，是被告於
    紙張上寫標息為標單，只是遂行詐欺之方法，既未確定以何人名義冒標，該標單
    顯未具文書之形式，尚難認該標單為私文書或準私文書。此外並無證據可證被告
    有刑法第二百十六條、第二百十條、第二百二十條各犯行。因公訴意旨認此與前
    開詐欺犯行有牽連關係，為裁判上一罪，爰不另為無罪之諭知。
四、公訴意旨又以︰被告甲○○意圖為自己不法所有之概括犯意，明知已無清償能力
    ，復分別於八十七年九月二十日、八十九年二月二十二日，先後在前揭秀朗福利
    站內，向告訴人庚○○佯稱其急需現金週轉，使告訴人庚○○信以為真，而各貸
    借予被告二十三萬元、十五萬元之金額，被告並簽發借據交予告訴人庚○○為憑
    ，因認被告涉有刑法第三百三十九條第一項詐欺取財罪嫌云云。公訴人認被告涉
    有詐欺取財罪嫌，無非以被告於偵查時之自白、告訴人庚○○之指訴及借據一紙
    為其論據；訊據被告固坦承其確有以急需現金週轉為由向告訴人庚○○借貸三十
    八萬元等情不諱，惟堅決否認有前揭詐欺犯行，辯稱：僅是單純向告訴人庚○○
    借貸，事後沒有錢還告訴人庚○○等語。查被告係於八十七年九月二十日及八十
    九年二月二十二日，二次向被害人庚○○，以急須現金週轉而告貸，被害人應知
    被告既已週轉困難即係經濟情況陷於困境，尤以首次借用尚未償還，經年餘後又
    為第二次告貸，被害人應無不知被告已陷困境之理，被害人仍願出借金錢，應非
    被告施用詐術而陷於錯誤。次查被害人於原審陳稱被告說他不會離職，會還伊錢
    ，故認被告詐騙云云。惟被告係於九十年四月倒會時方自秀朗福利站離職，為庚○○於原審所供明，距被告向其借錢之時間，有二年半及一年二月之久，離職又
    非被告所得預見，尚難以其借錢甚久之後離職，指為被告詐欺。況被害人於原審
    又稱被告借錢時雖沒有明確約定利息，但有說看他的能力算利息，嗣後催討借款
    時，被告有以抵會款的方式，清償三萬元利息（均見原審卷二０八頁、二０九頁
    ）。綜觀此等情節，被告供承三十八萬元借貸應屬實在，其間為單純金錢借貸關
    係，被告應負清償之責，既無證據證明其為使用詐術使人陷於錯誤，自與詐欺罪
    之構成要件不合，因公訴意旨指與上揭論科部分有連續犯裁判上一罪之關係，爰
    不另為無罪之諭知，附此敘明。
據上論結，應依刑事訴訟法第三百六十八條判決如主文。
本案經檢察官賴俊雄到庭執行職務。
中      華      民      國    九十二    年      六      月      六      日
                          臺灣高等法院刑事第十八庭
                              審判長法  官  吳      敦
                                    法  官  吳  明  峰
                                    法  官  劉  慧  芬
右正本證明與原本無異。
檢察官如不服本判決應於收受送達後十日內向本院提出上訴書狀，其未敘述上訴之理
由者並得於提起上訴後十日內向本院補提理由書（均須按他造當事人之人數附繕本）
。
被告不得上訴。
                                    書記官  鄒  賢  英
中      華      民      國    九十二    年      六      月      九      日
附錄：本案論罪科刑法條全文
刑法第三百三十九條第一項
意圖為自己或第三人不法之所有，以詐術使人將本人或第三人之物交付者
，處五年以下有期徒刑、拘役或科或併科一千元以下罰金。
以前項方法得財產上不法之利益或使第三人得之者，亦同。
前二項之未遂犯罰之。
附表一：
  ┌─────────┬───────────────┐
  │召  會  時  間    │ 所  召  集  之  互  助  會   │
  ├─────────┼───────────────┤
  │八十八年五月五日  │如附表二編號Ａ所示之互助會    │
  ├─────────┼───────────────┤
  │八十八年九月五日  │如附表二編號Ｂ所示之互助會    │
  ├─────────┼───────────────┤
  │八十八年九月五日  │如附表二編號Ｃ所示之互助會    │
  ├─────────┼───────────────┤
  │八十九年一月五日  │如附表二編號Ｄ所示之互助會    │
  ├─────────┼───────────────┤
  │八十九年二月五日  │如附表二編號Ｅ所示之互助會    │
  ├─────────┼───────────────┤
  │八十九年二月五日  │如附表二編號Ｆ所示之互助會    │
  ├─────────┼───────────────┤
  │八十九年六月五日  │如附表二編號Ｇ所示之互助會    │
  ├─────────┼───────────────┤
  │八十九年九月五日  │如附表二編號Ｈ所示之互助會    │
  ├─────────┼───────────────┤
  │九十年二月五日    │如附表二編號Ｉ所示之互助會    │
  └─────────┴───────────────┘


司法院資訊處製作；財團法人民間司法改革基金會備份。
